【裁判字號】    98,簡上,39
【裁判日期】    980918
【裁判案由】    返還租押金
【裁判全文】
臺灣臺中地方法院民事判決              98年度簡上字第39號
上  訴  人  山合一生化科技有限公司
法定代理人  甲○○
訴訟代理人  何中慶律師
被上訴人    美伊股份有限公司
法定代理人  乙○○
訴訟代理人  盧兆民律師
上列當事人間請求返還租押金事件，上訴人對於民國97年12月31
日本院臺中簡易庭97年度中簡字第3767號第一審判決提起上訴，
本院於民國98年9 月4 日言詞辯論終結，判決如下：
    主      文
上訴駁回。
第二審訴訟費用新臺幣伍仟陸佰貳拾伍元由上訴人負擔。
    事實及理由
壹、兩造爭執要旨：
一、被上訴人部分：
  (一)於原審起訴主張：訴外人傅怡淵將其所有坐落台中市○○區
    ○○路2 段183 號1 至3 樓建物出租予上訴人，租賃期間至
    民國97年4 月30日止。嗣上訴人於94年5 月將該房屋轉租予
    被上訴人，租期亦至97年4 月30日止，被上訴人交付上訴人
    押金新臺幣（下同）15萬元及改裝保證金20萬元，雙方約定
    於租約期滿後返還。兩造租賃契約於97年4 月30日屆期後，
    被上訴人轉而直接向傅怡淵承租系爭建物，並請求上訴人返
    還押金及保證金共計35萬元，然為上訴人所拒絕。為此，本
    於租賃契約法律關係提起本件訴訟。並聲明：上訴人應給付
    被上訴人35萬元及自起訴狀繕本送達翌日起至清償日止按年
    息5%計算之利息。
  (二)原審為被上訴人勝訴之判決，被上訴人於本院為駁回上訴之
    聲明。並補稱：被上訴人於97年12月18日攜同證人陳金錫到
    庭作證，已於相當時期為上訴人所獲知，並無民事訴訟法第
    386 條所列不得為一造辯論情形。又被上訴人公司係94年6
    月27日設立登記，法定代理人乙○○徵詢上訴人同意，先以
    美傑仕國際股份有限公司（下稱美傑仕公司）名義簽立租約
    ，嗣被上訴人公司成立後，再以該公司名義與上訴人補簽立
    租約，足見承租人確屬被上訴人，系爭押租金及保證金35萬
    元亦為被上訴人實際支付予上訴人。至於上訴人主張冷氣機
    、美容床遺失或損害，應依民事訴訟法第277 條規定，舉證
    證明確有遺失或損害情狀等語。
二、上訴人部分：
  (一)於原審抗辯略謂：被上訴人於租賃期間屆滿後並未依約定騰
    空房屋，故其拒絕返還押金及保證金。又與其簽約者係美傑
    仕公司，並由該公司交付35萬元之押金與保證金，與被上訴
    人公司無關等語。並聲明：被上訴人之訴駁回。
  (二)於本院補稱：上訴人法定代理人甲○○於97年12月11日已遞
    交請假申請說明，且係為籌募舉辦弱勢小朋友聖誕活動尚不
    足之七千份禮物，故於97年12月18日言詞辯論期日未到場，
    是否無正當理由還請鑒察，又原審准許被上訴人當天所攜同
    之證人陳金錫隨即出庭作證，亦有違民事訴訟法第386 條「
    有下列各款情形之一者，法院應以裁定駁回前條聲請，並延
    展辯論期日：…4 、到場之當事人所提出之聲明、事實或證
    據，未於相當時期通知他造者」之規定及最高法院71年度台
    上字第2115號判例。又陳金錫交付上訴人系爭35萬元押租金
    ，係於被上訴人公司核准設立前，斯時被上訴人尚未具備法
    人資格，何能交付金錢，上訴人自應舉證確有交付35萬元押
    租金。又依兩造所簽訂之租賃契約書第五條，本件押租保證
    金15萬元應於被上訴人遷空、交還店屋後始須返還，又改裝
    保證金20萬元，須經兩造就冷氣機、美容床遺失或損害會算
    應扣除多少，方予返還，而上開義務係基於兩造租賃契約而
    來，與被上訴人後來是否與房屋所有人訂約無涉，不得因被
    上訴人後來與房屋所有人訂約而免除此項責任，被上訴人並
    未進行遷空及會算程序即請求返還系爭35萬元，不符兩造約
    定等語。並聲明：原判決廢棄。被上訴人在第一審之訴駁回
    （上訴人雖亦為免為假執行之聲明，惟本件訴訟標的金額未
    逾民事訴訟法第466 條所定之額數，不得上訴第三審，於本
    院判決後即行確定，無宣告假執行之實益，是此部分聲明顯
    屬贅載，本院亦毋庸審酌）。
貳、本件經受命法官會同兩造整理爭點如下：
一、不爭執事項：
  (一)上訴人向訴外人傅怡淵承租坐落台中市○○區○○路2 段18
    3號1至3樓建物，並於94年4月30日與美傑仕公司簽立房屋租
    賃契約書。
  (二)被上訴人公司於94年6月27日設立登記。
  (三)被上訴人公司設立後，與上訴人簽立原證三之房屋租賃契約
    書。
二、爭執之事項：
  (一)原審依被上訴人之聲請，准其一造辯論而為判決，是否合於
    法律規定？
  (二)上訴人辯稱簽約承租人應為美傑仕公司，與被上訴人無關，
    有無理由？
  (三)上訴人得否以被上訴人於租賃期間屆滿後未騰空房屋為由，
    拒絕返還押金及保證金？
參、得心證之理由：
一、按言詞辯論期日，當事人之一造不到場者，如無民事訴訟法
    第386 條規定所列各款情形之一者，法院得依到場當事人之
    聲請，由其一造辯論而為判決，此觀民事訴訟法第385 條第
    1 項前段、第386 條規定甚明。且審判長以職權所定之言詞
    辯論期日，非有重大理由法院不得變更或延展之，故當事人
    已受合法之通知後，雖聲請延展期日，然未經法院裁定准許
    前，仍須於原定日期到場，否則即為遲誤（最高法院94年台
    上字第1300號判決意旨參照）。查原審97年11月25日下午3
    時40分言詞辯論期日，兩造均到庭辯論，經原審當庭改期訂
    於同年12月18日下午3 時40分續行辯論，上訴人雖於97年12
    月11日具狀略謂：「因當天有一場為全國一萬個弱勢小朋友
    籌募聖誕禮物、為他們圓夢想的活動會議需召開，…為了不
    要造成憾事希望能請假」，然上開事由原非屬本院得以變更
    或延展言詞辯論期日之重大理由，且亦無不能另行委任訴訟
    代理人到場情形，上訴人所述其未到庭非無正當理由云云，
    即不足採取。又被上訴人法定代理人於原審97年11月25日陳
    明：於下次庭期請美傑仕公司負責人到庭，以說明系爭35萬
    元如何支付等情，再於同年12月18日攜同證人陳金錫到庭，
    有言詞辯論筆錄可憑，足見亦無民事訴訟法第386條第4款所
    定「到場之當事人所提出之聲明、事實或證據，未於相當時
    期通知他造者」，而不得為一造辯論之情形。則上訴人於原
    審經合法通知，未於最後言詞辯論期日到場，復無民事訴訟
    法第386 條所列各款情形，原審依上訴人之聲請，由其一造
    辯論而為判決，即無不合。
二、按當事人以變更契約當事人之方式，使舊債務消滅並成立新
    債務，此為債之主體之更改，我國民法雖無明定，然如已獲
    原當事人及新當事人之同意，基於契約自由原則，自應准許
    。又當事人既以當事人之變更，為舊債務消滅及新債務成立
    之方式，亦無變更債之內容之意思，除當事人另有相反之約
    定外，自應認當事人係以原債權債務已為之給付，充為新債
    務之給付，始符當事人真意。上訴人雖辯稱伊所收受之押金
    及改裝保證金合計35萬元乃美傑仕公司所交付，與上訴人無
    關云云。然證人陳金錫即美傑仕公司負責人於原審到庭證述
    略以：美傑仕公司曾經與上訴人公司就系爭建物訂立租約，
    當時美傑仕公司與被上訴人公司是關係企業，被上訴人公司
    還沒有成立，所以以美傑仕公司名義幫被上訴人公司租了這
    個房子，當時所交付上訴人之押金、改裝保證金合計35萬元
    ，係由被上訴人公司法定代理人乙○○交予伊，伊再交予上
    訴人公司等語，核與上訴人於97年11月25日言詞辯論期日所
    陳明：一開始是因為被上訴人公司還沒有設立，所以先用美
    傑仕公司名義簽約，等到被上訴人公司取得設立登記，再行
    重新以被上訴人公司名義訂約等情相符。並有兩造所提美傑
    仕公司與上訴人公司於94年4 月30日簽立之房屋租賃契約書
    ，暨兩造其後簽立之房屋租賃契約書在卷可憑（見原審卷第
    42頁以下及支付命令卷房屋租賃契約書影本），對照該2紙
    租賃契約之標的物、租金、租期、押金、改裝保證金及其他
    各項租賃條件均相同，而被上訴人公司係美傑仕公司與上訴
    人公司簽立房屋租賃契約書後，始於94年6 月27日核准成立
    ，亦有公司登記資料在卷可憑，堪認證人陳金錫之證述內容
    與事實相符，堪以採信。足見各當事人均明知先以美傑仕公
    司名義簽約，僅為一時權宜之便，待被上訴人公司設立後，
    當事人仍有由兩造另訂租約之意思，而美傑仕公司與上訴人
    訂立租約後，未見其就該契約所生權利義務，暨已繳押金及
    改裝保證金35萬元有何主張，兩造訂立租賃契約同時，就同
    一數額押金、改裝保證金則未見收取，然如數載明於契約內
    容，再依上訴人於原審97年10月16日言詞辯論期日陳明：「
    （問：收到原告交付之押租保證金35萬元嗎？）有。…本件
    原告並沒有依約定清空房屋，所以我們不交還押租金。」，
    顯見兩造及美傑仕公司於變更契約當事人之同時，即有將原
    以美傑仕公司名義支付之系爭押金、改裝保證金35萬元，逕
    行作為本件租賃契約之押金、改裝保證金之合意，而押租金
    契約固為要物契約，惟本件既經兩造及美傑仕公司以原押金
    、改裝保證金充為本件押金、改裝保證金以代交付，自已具
    備要物性。故上訴人辯稱並未收受被上訴人交付之押金、改
    裝保證金等語，即無不採。
三、次按押租金係為擔保承租人租賃債務之履行，於租賃關係終
    了，租賃物已返還，承租人無債務不履行情事，自得請求返
    還。查系爭租賃契約租賃期限已於97年4 月30日屆滿，上訴
    人雖以被上訴人並未依兩造租賃契約書第五條遷空、交還店
    屋後，或就冷氣機、美容床遺失或損害會算應扣除多少云云
    ，然被上訴人於本件租賃契約期限屆滿後，已另與建物所有
    權人傅怡淵訂立租賃契約，而上訴人原係向傅怡淵承租系爭
    建物，再轉租予被上訴人，然其與傅怡淵租賃契約之租賃期
    限亦於97年4 月30日屆滿，則被上訴人自無從將系爭建物騰
    空遷讓返還予上訴人，上訴人亦不因其未騰空遷讓返還系爭
    建物而受有損害，本件自難以被上訴人並未騰空遷讓房屋，
    認上訴人應負債務不履行之損害賠償責任，至於上訴人主張
    其因冷氣機、美容床遺失或損害，有該當租賃契約附註欄所
    載應扣抵改裝保證金之情事，然未見舉證證明確有冷氣機、
    美容床遺失或損害情事，則其拒絕返還押金及改裝保證金，
    亦無理由。
四、從而，被上訴人本於兩造簽立之租賃契約書第5 條、附註欄
    約定，請求上訴人給付押金、改裝保證金合計35萬元及其法
    定遲延利息，為有理由，應予准許。原審為被上訴人勝訴之
    判決，並依職權宣告假執行，即無不合，上訴意旨指摘原判
    決不當，聲明廢棄改判，為無理由，應予駁回。
五、兩造其餘攻擊防禦方法及其餘未經援用之證據，經本院審酌
    ，認與判決結果不生影響，爰不予一一論列，併此敘明。
肆、結論：本件上訴為無理由，依民事訴訟法第436條之1第3項
    、第449條第1項、第78條，判決如主文。
中    華    民    國    98    年    9     月    18    日
                  民事第三庭  審判長法  官  許秀芬
                                    法  官  林源森
                                    法  官  林慧貞
正本證明與原本無異。
不得上訴。
中    華    民    國    98    年    9     月    18    日
                                     書記官


司法院資訊處製作；財團法人民間司法改革基金會備份。
